臺灣高等法院臺南分院刑事判決
110年度上訴字第87號
上  訴  人  臺灣臺南地方檢察署檢察官
被      告  甲○○




上列上訴人因被告違反毒品危害防制條例案件，不服臺灣臺南地
方法院109年度訴字第1013號中華民國109年9月23日第一審判決
（起訴案號：臺灣臺南地方檢察署109年度毒偵字第1667號），
提起上訴，本院判決如下：
    主  文
上訴駁回。
    事  實
一、甲○○基於施用第一級毒品之犯意，於民國108年9月24日8 時
    20分往前回溯26小時內之某時許，在臺南市○○區○○○路000號
    肯德基廁所內，以將海洛因置於針筒內摻水稀釋注射手臂靜
    脈之方式，施用第一級毒品海洛因1次。嗣因警方偵辦尤國
    暐涉嫌販賣毒品案實施通訊監察，發現甲○○多次撥打行動電
    話向尤國暐購買海洛因毒品，向檢察官聲請核發鑑定許可書
    ，於108年9月24日8時20分採集甲○○尿液檢體送驗，結果呈
    嗎啡陽性反應，而悉上情。 
二、案經臺南市政府警察局新化分局移送臺灣臺南地方檢察署檢
    察官偵查起訴。　　
    理  由
壹、程序部分
一、起訴合法性
　㈠本案被告行為後，毒品危害防制條例第20條、第23條等規定
    ，於109年7月15日修正施行（108年12月17日修正、109年1
    月15日公布），而修正後同條例第35條之1規定：「本條例
    中華民國108年12月17日修正之條文施行前犯第10條之罪之
    案件，於修正施行後，依下列規定處理：偵查中之案件，
    由檢察官依修正後規定處理。審判中之案件，由法院或少
    年法院（地方法院少年法庭）依修正後規定處理；依修正後
    規定應為不起訴處分或不付審理之裁定者，法院或少年法院
    （地方法院少年法庭）應為免刑之判決或不付審理之裁定。
    」，是毒品危害防制條例109年7月15日修正施行前繫屬法院
    之施用毒品案件，依修正後該條例第35條之1第2款規定 ，
    法院應依修正後規定處理；該條例109年7月15日修正施行後
    繫屬之施用毒品案件，依修正後該條例第35條之1第1款規定
    ，檢察官應依修正後規定處理，法院自應判斷檢察官起訴是
    否合於新法規定。
　㈡犯施用第一級、第二級毒品罪者，檢察官應聲請法院裁定觀
    察、勒戒，毒品危害防制條例第20條第1項（未修正）定有
    明文。97年4月30日修正公布之毒品危害防制條例第24條第1
    項（109年1月15日公布之新法亦同），已改採觀察、勒戒等
    處遇與「附命緩起訴」並行之雙軌模式，後者並擴及毒品危
    害防制條例第23條第2項（3年內再犯）情形，可見立法者有
    意在「附命緩起訴」程序，對施用第一級、第二級毒品者，
    採取更為寬容之態度。上述二程序其執行方式有別，其間仍
    有差異。前者依毒品危害防制條例第20條第1項、第2項之規
    定，視其執行成效，由觀察、勒戒，進而強制戒治，循序為
    之。後者依修正前同條例第24條第1項，檢察官得為「附命
    緩起訴」。檢察官為「附命緩起訴」，應適用依同條例第24
    條第3項訂定之「毒品戒癮治療實施辦法及完成治療認定標
    準」（下稱「認定標準」），依「認定標準」第3條、第7條
    、第11條規定，「戒癮治療」包括「藥物治療、心理治療、
    社會復健治療」、「戒癮治療之期程以連續1年為限」、檢
    察官為上開緩起訴處分得指定被告應遵行事項等。被告同意
    參加「附命緩起訴」，即應完成「戒癮治療」、檢察官指定
    之應遵行事項至緩起訴期間屆滿乃止。前者與後者對照以觀
    ，「附命緩起訴」雖得佐以採尿、對相關規定遵守等方式之
    約制，使被告確實完成「戒癮治療」，但「戒癮治療」始為
    「附命緩起訴」之核心治療方式，並得取代觀察、勒戒等處
    遇，期能完全戒除被告之毒癮（最高法院大法庭109年台上
    大字第3536號刑事裁定提案意見肯定說見解參照）。
　㈢復按被告既完成「附命緩起訴」之戒癮治療，事實上已接受
    等同「觀察、勒戒或強制戒治」執行完畢釋放之處遇，如於
    該條例第23條第2項所定3年內，再犯施用第一級或第二級毒
    品罪，顯現其再犯率甚高，原規劃之「附命緩起訴」完成戒
    癮治療制度功能無法發揮成效，已無再次接受「觀察、勒戒
    或強制戒治」處遇之必要。故倘被告經「附命緩起訴」，且
    完成戒癮治療後，因其事實上已接受等同「觀察、勒戒或強
    制戒治」執行完畢釋放之處遇，3年內再犯施用第一級或第
    二級毒品罪，自應依該條例第23條第2項規定之相同法理，
    逕行追訴（提起公訴或聲請簡易判決處刑），而無再依該條
    例第20條第1項重行聲請觀察、勒戒之必要。再者，被告施
    用第一級或第二級毒品罪，經裁定觀察、勒戒或強制戒治程
    序者，係以「觀察、勒戒或強制戒治」執行完畢釋放後，起
    算上開3年內再犯之期間，則被告係經「附命緩起訴」，依
    同一法理，應以經「附命緩起訴」並完成戒癮治療後，而非
    以「附命緩起訴」確定之日，起算該3年內再犯之期間（最
    高法院109年度台非字第76、77號判決要旨參照）。　
　㈣查被告前於105年8月13日12時30分許，在臺南市○○區○○路000
    號榮民總醫院男用廁所內，施用第一級毒品海洛因1次，經
    臺灣臺南地方檢察署（下稱臺南地檢署）檢察官於106年1月
    13日以105年度毒偵字第2030號為附命戒癮治療之緩起訴處
    分，緩起訴期間2年，附命被告應自收受檢察官執行緩起訴
    處分命令通知書之日起，至指定之醫療機構即高雄榮民總醫
    院○○分院，接受藥物治療、心理治療及社會復健治療，至完
    成戒癮治療為止，期間為1年；並應於緩起訴期間起算日起
    ，至緩起訴處分期間屆滿前4個月止，定期向該署觀護人室
    報告，接受不定期之尿液檢驗，該緩起訴處分於106年3月9
    日確定，緩起訴處分期間自106年3月9日起至108年3 月8日
    止。被告已完成戒癮治療，亦未違反緩起訴處分之其他命令
    ，業經檢察官於107年3月20日以106年緩護命字第412號觀護
    終結，且緩起訴期間屆滿未經撤銷（下稱甲案），有卷附前
    開緩起訴處分書、緩起訴處分命令通知書、全國施用毒品案
    件紀錄表、緩起訴處分附帶應履行必要命令處遇報告書、臺
    灣高等法院被告前案紀錄表可稽，並經本院依職權調取該甲
    案緩起訴執行卷宗核閱屬實。則被告係於「107年3月20日」
    完成戒癮治療後，「3年」內再犯本案施用第一級毒品罪，
    檢察官逕行依法追訴，未依毒品危害防制條例第20條第1項
    、第3項規定，再行聲請觀察、勒戒，依上述說明，自無不
    合。
二、證據能力　
　　原審以被告甲○○所犯並非死刑、無期徒刑或最輕本刑為3年
    以上有期徒刑之罪，經被告於原審準備程序就被訴事實為有
    罪之陳述，並經檢察官、被告同意適用簡式審判程序，原審
    裁定以簡式審判程序審理，並諭知依刑事訴訟法第273條之2
    不適用傳聞法則有關限制證據能力之相關規定（見原審卷第
    84頁）。嗣經檢察官、被告於本院審理時對於本判決以下所
    引用之供述及非供述證據，亦均表示同意作為本案證據（見
    本院卷第55、139頁），本院審酌該等證據之作成，並無證
    據證明係公務員違背法定程序所取得，亦無顯有不可信之情
    況，認為以之作為本案之證據要屬適當，且為證明本案犯罪
    事實所必要，復經本院於審理期日逐一提示予兩造辨識而為
    合法調查，自均有證據能力，得為本案裁判基礎。
貳、實體部分：
一、認定犯罪事實所憑之證據及理由
    上開犯罪事實，業據被告於原審及本院審理時坦承不諱（見
    原審卷第78、84、87頁，本院卷第52、137、153頁），且其
    為警採集之尿液檢體送驗結果，確呈嗎啡反應乙情，有臺南
    市政府衛生局檢驗結果報告、送驗尿液編號與真實姓名對照
    表編號名冊、鑑定許可書各1件在卷可佐（依序見警卷第17
    、21、13頁），足以補強證明被告上開任意性自白之真實性
    。從而，本案事證明確，被告施用海洛因毒品犯行洵堪認定
    ，應依法論罪科刑。
二、論罪科刑
　　按海洛因係毒品危害防制條例第2條第2項第1款所明定之第
    一級毒品，不得非法持有、施用。故核被告本案所為，係犯
    毒品危害防制條例第10條第1項之施用第一級毒品罪。其因
    施用第一級毒品海洛因而持有海洛因之低度行為，應為施用
    之高度行為所吸收，不另論罪。
三、維持原審判決之理由
　㈠原審以被告施用第一級毒品犯行，罪證明確，適用毒品危害
    防制條例第10條第1項，刑法第11條、第47條第1項前段規定
    ，審酌海洛因戕害身心，被告一再施用海洛因毒品，顯然戒
    毒意志不堅，不宜輕縱，惟念其施用毒品所生危害，實以自
    戕身心健康為主，對於他人生命、身體、財產等法益，尚無
    明顯而重大之實害，且犯後坦承犯行，態度良好，兼衡被告
    之素行及陳明之智識程度、家庭生活狀況（見原審卷第87至
    88頁），並考量被告先前施用毒品所判處之刑度、最近因施
    用毒品被判處之刑度等一切情狀，量處被告有期徒刑6月，
    並諭知易科罰金之折算標準，核其認事用法俱無違誤，依法
    量刑，亦屬妥適。　　　 
  ㈡檢察官上訴意旨略以：不論修正前、後之毒品危害防制條例
    第23條第2項，均僅明定「觀察、勒成或強制戒治執行完畢
    釋放後」再犯之處理情形，而未提及「附命緩起訴處分之戒
    癮治療完成後」再犯應如何處理。被告前於105年間因施用
    毒品案件，經檢察官以105年度毒偵字第2030號為附命完成
    戒癮治療之緩起訴處分，被告已於107年3月20日完成戒癮治
    療，未違反緩起訴處分之其他命令，緩起訴期間屆滿未經撤
    銷。被告嗣於108年9月間再犯本案，且自本案施用毒品之日
    往前回溯3年内未曾接受觀察、勒戒或強制戒治。從而，被
    告係於「附命緩起訴處分之戒癮治療完成後」3年内再犯本
    案，而非「觀察、勒戒或強制戒治執行完畢釋放後」3年内
    犯之，應否依法追訴，非無疑問。在司法實務對此疑問形成
    統一見解之前，宜採取有利被告之解釋方式，使其有再受觀
    察、勒戒之機會。本於檢察官對有利、不利被告事項應併予
    注意之客觀性義務，自應為被告利益提起上訴等語。
　㈢惟參之前揭說明，被告既完成「附命緩起訴」之戒癮治療，
    事實上已接受等同「觀察、勒戒或強制戒治」執行完畢釋放
    之處遇，本案被告於108年9月間施用第一級毒品犯行，距其
    107年3月20日完成戒癮治療未逾3年者，應認已具備訴追條
    件，自無再重啟「觀察、勒戒」處遇之必要，故本案起訴並
    未違背程式，應依新法判處罪刑。雖被告於前揭附命緩起訴
    處分完成後，分別於107年3月27日、同年4月12日再度施用
    第一級毒品海洛因，前經臺南地檢署檢察官分別以107年毒
    偵字第1133號、107年度毒偵字第1764號為附命戒癮治療之
    緩起訴處分，緩起訴處分期間各為2年，分別自107年5月29
    日至109年5月28日、107年7月23日至109年7月22日（下稱乙
    、丙案），因被告於乙、丙案緩起訴處分期間內，故意再犯
    施用毒品罪，經該署檢察官以108年度毒偵字第2857號提起
    公訴（嗣經原審法院以109年度訴字第212號判處有期徒刑6
    月確定），檢察官遂依職權撤銷乙、丙案之緩起訴處分，並
    以109年度撤緩毒偵字第235、236號提起公訴（嗣經原審法
    院以109年度訴字第978號判決各處有期徒刑4月，並定應執
    行刑有期徒刑6月確定），有臺灣高等法院被告前案紀錄表
    、乙、丙案附命緩起訴處分書、109年度撤緩字第137、138
    號撤銷緩起訴處分書、109年度撤緩毒偵字第235、236號起
    訴書、原審法院109年度訴字第978號刑事判決在卷可稽。然
    被告完成甲案附命緩起訴處分之戒癮治療，等同接受「觀察
    、勒戒或強制戒治」執行完畢釋放之處遇，3年內再為本案
    施用第一級毒品犯行，檢察官依法追訴，原審予以論罪科刑
    ，均於法有據，已無重啟觀察、勒戒處遇之必要。從而，檢
    察官上訴所指，即難憑採，其上訴為無理由，應予駁回。
據上論斷，依刑事訴訟法第368條，判決如主文。
本案經檢察官周盟翔提起公訴，檢察官洪欣昇提起上訴，檢察官
陳建弘到庭執行職務。　　
中　　華　　民　　國　　110 　年　　4　　月　　20　　日
                  刑事第六庭   審判長法  官  張瑛宗
                                     法  官  林坤志      法  官  林逸梅
以上正本證明與原本無異。
如不服本判決應於收受送達後20日內向本院提出上訴書狀，其未
敘述上訴理由者，並得於提起上訴後20日內向本院補提理由書（
均須按他造當事人之人數附繕本）「切勿逕送上級法院」。
　　　　　　　　　　　　　　　　　　 書記官　施淑華　　
中　　華　　民　　國　　110 　年　　4　月　　20　　日　


附錄本案論罪科刑法條全文：
毒品危害防制條例第10條
施用第一級毒品者，處6月以上5年以下有期徒刑。
施用第二級毒品者，處3年以下有期徒刑。